【裁判字號】    96,訴,2105
【裁判日期】    970103
【裁判案由】    營利事業所得稅
【裁判全文】
臺北高等行政法院判決
                                     96年度訴字第02105號
                              .
原      告  保力達股份有限公司
代  表  人  甲○○（董事長）
訴訟代理人  陳欽賢律師
複代理人    周嬿容律師
被      告  財政部臺灣省北區國稅局
代  表  人  陳文宗（局長）
訴訟代理人  乙○○
上列當事人間因營利事業所得稅事件，原告不服財政部中華民國
96年4 月18日台財訴字第09600127150 號（案號：00000000）訴
願決定，提起行政訴訟。本院判決如下：
    主  文
訴願決定及原處分關於核定補徵原告營利事業所得稅逾新臺幣貳
佰貳拾參萬壹仟肆佰玖拾陸元部分，均撤銷。
原告其餘之訴駁回。
訴訟費用由原告負擔。
    事  實
壹、事實概要：
    原告係口服用藥製造業，民國（下同）81年度營利事業所得
    結算申報，原列報全年所得額新臺幣（下同）60,593,732元
    ，經被告核定63,194,791元，嗣經法務部調查局航業海員調
    查處（以下簡稱法務部海調處）及臺北縣政府稅捐稽徵處查
    獲漏報銷售額，通報被告核定漏報營業收入21,796,004元，
    按該業（行業標準代號：2802-11 ）同業利潤標準毛利率43
    % 核算漏報所得額9,372,282 元，重行核定全年所得額72,5
    67,073元，除補徵稅額2,343,071 元，並按所漏稅額2,343,
    071 元處1 倍之罰鍰2,343,000 元（計至百元止）。原告不
    服，申請復查，經被告以95年12月18日北區國稅法一字第09
    50031125號復查決定書（下稱原處分）追減全年所得額446,
    299 元及罰鍰111,600 元，原告仍不服，提起訴願，復遭財
    政部決定駁回，遂向本院提起行政訴訟。
貳、兩造聲明：
一、原告聲明：求為判決
(一)、訴願決定及原處分不利於原告部分均撤銷。
(二)、訴訟費用由被告負擔。
二、被告聲明：求為判決
(一)、原告之訴駁回。
(二)、訴訟費用由原告負擔。
參、兩造之爭點：
一、原告主張之理由：
(一)、與本件有關之補徵營業稅部分，提起行政救濟程序，其補稅
    部分固經最高行政法院以95年度判字第1417號判決駁回，但
    罰鍰部分之處分尚未確定，目前亦由鈞院審理中（96年度訴
    字第2109號），而本件與補徵營業稅事件，並非同一訴訟標
    的，並非該案既判力所及，被告答辯尚有誤會。本件原處分
    認定原告於81年度中漏報銷售予昕亞企業有限公司（以下簡
    稱昕亞公司）之營業收入有21,796,004元（其後追減446,29
    9 元，已如前述），但對於漏報之時間、金額，其明細為何
    ？如何累計為21,796,004元，以及有何明確證據證明均未列
    明，合先敘明。
(二)、按改制前行政法院36年判字第16號、39年判字第2 號判例意
    旨，稽徵機關認定違章事實，必須有相當之證據證明，如單
    純以推測臆斷的方式認定違章事實，顯於法不合。主管稽徵
    機關所查得之資料，須能具體確實證明違章事實，始得據以
    核定營業額。而公司倘有逃漏稅捐之銷貨收入，必有原料之
    進貨，當非可由進貨事實查證，如僅就查扣未經稅務機關驗
    印之銷貨分類帳及產銷日報表等內容欠詳之帳簿資料而未對
    帳冊報表內容，依銷貨客戶詳加核對，查明銷貨內容是否真
    實，以為核算是否漏報營業額之基礎，其處分均屬率斷，於
    法不合，改制前行政法院74年判字第2013號判決亦闡述甚明
    ，而稽徵機關查得之銀行存款資料，仍應對其確為納稅人之
    收入負舉證責任，倘無直接證據足以認定銀行存款資料為納
    稅義務人所有，即不能僅憑該銀行資料作為漏稅之依據。因
    此，縱使銀行票據往來資料，仍非營業私帳，如無交易數量
    、單價、規格、品名等事項及無其他證據，各該銀行票據資
    料均不能作為認定漏報營業稅之依據。行政法院判決亦一再
    闡明此點。
(三)、本件原告並無原處分所稱之違章事實，原處分僅憑第三人之
    陳述及與原告無關之銀行帳戶，推定原告之違章事實，顯係
    以臆測方式認定漏稅事實，自有違誤：
１、本件相同事實於補徵營業稅訴願時，財政部前於90年8 月17
    日台財訴字第0890025550號訴願決定書撤銷重核，已特別指
    明，原處分依劉南棠等之談話筆錄作為違章證據，惟劉君於
    85年11月13日調查筆錄載稱，有關保力達B 產品的銷售業務
    ，都是其與于旭生接洽，是本件系爭商品之直接交易對象究
    為利坊公司或原告？應予重行研酌查明。原告於復查、訴願
    階段，均已提請被告舉證證明，但均未蒙舉證證明，也未說
    明其理由，因此，仍請鈞院調查，依前開行政法院判例，請
    被告舉證證明下列事項：(1)、本件如認定于旭生所主持之昕
    亞公司有銷貨，其進貨之對象究為利坊企業有限公司（以下
    簡稱利坊公司）或原告，如屬利坊公司，則本件認定原告銷
    貨漏開發票之處分自屬違誤。(2)、華南銀行新莊分行000000
    0 號于哲生名義帳戶之全部存入款，究竟是否全部為昕亞公
    司之銷貨收入，如全非其銷貨收入或部分非其銷貨收入，自
    不能當作本件漏稅違章之證據。(3)、前開于哲生名義帳戶中
    之提款有何證據證明均由原告提取？如果是由原告公司人員
    提取，有何證據證明是原告售予昕亞公司之貨款？如非全由
    原告公司人員提取，或不能證明由原告公司人員提取，自不
    能證明原告有漏報營業收入情事。(4)、原告有無生產本件產
    品成品之原料，如無此原料，自無此成品可銷售，而無漏報
    收入之可能。
２、關於昕亞公司如有銷貨，其進貨對象究為利坊公司或原告部
    分：
(1)、生產規模越大，商品最終銷售對象越廣泛之公司，其銷售不
    可能親自為之，因此，其銷售網往往層次越細，有大、中、
    小盤商之分。本件如昕亞公司真有售貨，但由本件原處分之
    有關資料，並不能證明其銷售之商品是與原告直接交易。依
    原處分所舉有關人員之筆錄，均不能證明本件違章事實：
、依昕亞公司負責人于旭生85年9 月17日之調查筆錄，關於其
    與何人接洽保力達B 出貨事宜時，答稱：「大部分我都是找
    蔣春蓮小姐連絡，若蔣小姐不在，我找李耀混或甲○○也可
    以」。惟在本案原處分所稱之銷貨時間內，蔣春蓮並非原告
    之員工，更非原告之銷貨業務人員，蔣春蓮於同年即85年11
    月13日調查筆錄中，對昕亞公司銷貨之保力達B 產品向誰洽
    購一節，更陳明：「昕亞公司應該是向利坊公司業務部李權
    哲、劉南棠等人洽購取貨」。本件倘按于旭生之筆錄，他只
    說明昕亞公司是經銷保力達B 產品，但並沒有說明其產品是
    直接向原告進貨。如果是直接向原告進貨，原告才要開立統
    一發票給昕亞公司，否則，如非直接向原告進貨，而是向原
    告之大盤商進貨，當不能要求原告對大盤商開發票後，又再
    一次對非交易對象之昕亞公司重複開統一發票。財政部前90
    年8 月17日台財訴字第0890025550號訴願決定亦指出，本件
    昕亞公司如有進貨，其直接交易對象究為利坊公司或為原告
    ，足以證明認定昕亞公司向原告進貨尚有誤會。利坊公司北
    區業務部主任劉南棠於85年11月13日調查筆錄中，對於昕亞
    公司銷售保力達B 之來源，稱：「有關保力達B 產品的銷售
    業務，我都是與于旭生接洽」，「（問）．．．昕亞公司銷
    售之保力達B 等產品，是否都是向您聯絡出貨事業？答：是
    。」利坊公司營業部經理李權哲於85年11月13日調查筆錄亦
    陳明劉南棠是其下屬，劉南棠前開陳述是實情。由此可證，
    如昕亞公司有銷貨，其進貨對象應為利坊公司，而非原告，
    原告自無漏開發票情事。
、關於蔣春蓮筆錄部分：蔣春蓮85年11月13日調查筆錄，不但
    與本件原處分所稱之違章事實無關，其更直接陳明昕亞公司
    是向利坊公司進貨，而非向原告進貨，已如前述。因此，依
    蔣春蓮筆錄，不但不能做為本件違章漏稅之證據，更可證明
    原告無本件原處分所稱之違章漏稅事實。
、關於利坊公司劉南棠筆錄部分：劉南棠是利坊公司北區業務
    部主任，其於85年11月12日調查筆錄中，並未說昕亞公司是
    直接向原告進貨，因此，其筆錄不能做為本件漏稅違章證據
    。尤甚者，其筆錄中對於昕亞公司銷售保力達B 之來源，稱
    ：「有關保力達B 產品的銷售業務，我都是與于旭生接洽」
    ，「（問）．．．昕亞公司銷售之保力達B 等產品，是否都
    是向您聯絡出貨事業？答：是。」利坊公司營業部經理李權
    哲於85年11月13日調查筆錄亦陳明劉南棠是其下屬，劉南棠
    前開陳述是實情。由此可證，如昕亞公司有銷貨，其進貨對
    象應為利坊公司，而非原告，原告自無漏開發票情事，已如
    前述，則依劉南棠筆錄，除不能證明原告有本件所稱違章漏
    稅事實外，更可證明原告根本無本件原處分所稱之違章漏稅
    事實。綜上所述，本件應請被告再詳為調查並舉證證明，倘
    昕亞公司有銷貨，其進貨對象為何公司？如認為進貨對象是
    原告，其認定根據及其認定之理由為何？
３、關於華南銀行新莊分行0000000 號于哲生名義帳戶之全部存
    入款，究竟是否昕亞公司之銷貨收入部分：原處分卷中，對
    於此事實並未敘明，則其逕行認定此帳戶之存入款，全部是
    原告透過昕亞公司銷貨之收入，顯乏證據。依被告卷第144-
    148 頁該帳戶之帳戶，其存入款存入方式有TD（轉帳存入）
    、CD（現金存入）、NDT （明日轉帳存入）、KD（票據收入
    ）等，不難查證其來源，但原處分未查，純以臆測推斷為昕
    亞公司代原告銷售貨物之收入，其認定自乏證據。故原處分
    並無法舉證證明此帳戶存入款為原告利用昕亞公司銷貨之收
    入。則將此帳戶內之往來存款均推論為原告漏報之銷貨收入
    ，顯乏證據，亦於法不合。
４、關於前開于哲生名義帳戶之提款，是否全為原告所提取及如
    為原告所提取，是否原告銷貨給昕亞之貨款或是其他往來部
    分：原處分是依卷附華南銀行新莊分行85年10月21日華莊存
    字第147 號函稱：「本行活存編號0000000 帳戶，有關提款
    事，係於保力達公司出納人員來電通知後，即由本行指派外
    勤人員護送現款，交予上開人員並取回取款條及存摺。」，
    乃認定全部提款均係原告提取，並進而認定是原告漏報之營
    業收入。惟依照前開帳卡，其提款有現金提取，也有以TW轉
    帳提取，其以轉帳提取部分，並未再查其轉至何處，則逕行
    認定是由原告提取，自有違誤。又前開華南銀行新莊分行函
    稱，該行派人送現款交原告之人員後，取回取款條及存摺，
    則取回存摺後存摺如何及何時再交還原告？顯不無矛盾。又
    該行出具此函係憑何資料，並未敘明，自不能以其空言陳述
    做為證據。縱使提款後交付原告，並無證據也不能證明是原
    告有直接售貨給昕亞公司。
５、按製造業經設置原料、物料、在製品（成本單）、製成品、
    及製造費用等各種明細分類帳、平時對進料、領料、退料、
    產品、人工、製造費用等均作成紀錄，有內部憑證可稽，並
    編有生產日報或生產通知單及成本計算表，經內部製造、會
    計、管理及稽核或控制部分負責人簽章者，其製品原料耗用
    數量，應根據有關帳證紀錄「予以核實認定」。製造業不合
    前項規定者，其耗用之原料如超過各該業通常水準，「超過
    部分，除能提出正當理由，經查明屬實者外，應不予減除。
    」為當時營利事業所得稅查核準則（以下簡稱查核準則）第
    58條第1 、2 項所規定，原告於81年之進料，均經會計師及
    被告查核，並認定與帳列生產之產品所需相符，而准列為成
    本支出，否則，如有超過帳列生產之產品所需之原料，依法
    必會被剔除，而由會計師及被告查核後，並沒有剔除原料費
    用，足證沒有多餘之原料可生產本件所稱漏報收入之產品。
(四)、原告是生產者，所生產之商品是民生最基層飲料，因此不可
    能由原告自行銷售，而須透過代銷商銷售，利坊公司為原告
    之代銷商，由其再轉銷中下盤商，因此，本件昕亞公司如有
    進貨，其直接交易者應為利坊公司，而非原告，原告自無漏
    開發票情事，由下列事實可證：
１、原告79年至84年度帳冊憑證因水災滅失，經被告所屬新莊稽
    徵所核備在案，以致無法提出，惟由眾信聯合會計師事務所
    賴重慶會計師對原告之查核報告顯示，原告將承銷業務全委
    由利坊公司承銷，其中，81年度得自利坊公司之銷貨收入為
    659,746,555 元；81年底對利坊公司之應收貨款為22,999,1
    68元及44,684,947元。
２、利坊公司已解散，但經洽得其帳冊保管人，尋得部分帳冊，
    其內載明於本件相當期間內，代銷原告之產品給各中小盤商
    ，其中包含售與昕亞公司，其中單只83年5 月當時貨款餘額
    就達8,735,253 元，足證昕亞公司之直接交易對象為利坊公
    司，而非原告。由卷附調查局對利坊公司人員李權哲及劉南
    棠之詢問筆錄，亦可得知，昕亞公司是向利坊公司交易進貨
    。由上可證，本件昕亞公司如有進貨，交易對象應是利坊公
    司，而非原告。
(五)、如認為81年5 月27日至81年底匯入于哲生帳戶之款項有21,7
    96,004元為原告銷售昕亞公司之營業收入（其後更正減少44
    6,299 元），但以此核算原告81年度營業所得，亦有違誤：
    營利事業之會計基礎，凡屬公司組織者，應採權責發生制，
    為所得稅法第22條第1 項前段所規定。所謂權責發生制，依
    商業會計法第9 條規定，係採收入於確定發生應收時即行入
    帳。換言之，營業收入應於交易發生時即入帳課稅，並非於
    實際取得價款時課稅。基於此，「營業人開立銷售憑證時限
    表」有關買賣業開立銷售憑證之時限始訂為交易發貨時，而
    非收取貨款時。本件原處分是以款項匯入于哲生帳戶之時間
    是在81年度，乃均視為原告81年度之收入課稅，但如認為各
    該款項為原告之營業收入，但是否交易發生於81年度，原處
    分並未查明。由於所得稅以年度為準課徵，並採累進稅率，
    因此，未查明其交易發生時間即併入81年度課稅，亦有違誤
    。綜上所述，本件並無證據證明原告有直接售貨給昕亞公司
    及漏開發票之違章事實，原處分並未詳為查明，故應予撤銷
    ，並重新查明核實認定。
二、被告主張之理由：
(一)、按利坊公司是原告之關係企業，主要業務係銷售原告生產之
    產品，陳林美桂只是掛名為利坊公司之負責人，實際負責業
    務之人為原告之總經理甲○○（目前為原告之代表人），故
    利坊公司為原告之代銷商，並為原告運送貨物、代收代銷帳
    款，賺取代銷佣金，此有利坊公司提貨單、利坊公司的日記
    悵、銀行收支紀錄、利坊公司代銷商銷貨報表、劉禹棠、甲
    ○○之調查筆錄、原告暫收寄銷帳款紀錄表等資料可證。又
    利坊公司自82年9 月起至83年7 月止每月均有支付昕亞公司
    數額不等之代銷佣金，有利坊公司銀行收支簿可稽，參以原
    告之銷售百力達B 各區市狀況報告表有昕亞公司列冊其中，
    利坊公司顯係代原告支付昕亞公司代銷佣金，劉南棠於85年
    11月13日調查筆錄載稱，有關保力達B 產品的銷售業務都是
    其與于哲生接洽等語，應係利坊公司為原告之處理代銷業務
    之故，故利坊公司與于旭生兄弟（即昕亞、浩怡2 公司）尚
    無涉及漏進漏銷情事；另依原告80年3 月11日管理部管理會
    議紀錄記載，原告自80年1 月1 日起改採產銷分立制，即生
    產由原告生產，但銷售部門全權委由利坊公司總經銷，利坊
    公司北區業務部主任劉南棠於85年11月13日筆錄亦稱原告與
    利坊公司是關係企業，利坊公司負責銷售原告生產之產品，
    且陳林美桂只是掛名為利坊公司之負責人，並無實際參與公
    司任何業務，而真正實際負責人係為保力達公司總經理甲○
    ○（目前為原告之代表人），由呂君負責利坊公司一切業務
    ，是本件系爭商品的直接交易對象為原告應可認定。
(二)、至臺北縣政府稅捐稽徵處據以核定之銀行款項是否均為其營
    業額？有否重複核課一節，于旭生銷售保力達B 產品於下游
    盤商，所收支票入其彰銀新莊分行思源辦事處編號「000000
    0-0 」帳戶內兌現提領，經調閱相關往來盤商之支票影本，
    復傳訊張謄郎、吳建成、吳建德、簡英平、黃明哲、蔡茂松
    等人確認該等支票款項均係貨款，且未開立發票，彼等相互
    間亦無私人借貸關係，佐以于旭生將「0000000-0 」內貨款
    提出後匯至于哲生華銀新莊分行「0000000000000 」人頭帳
    戶，銷貨金額共計90,426,600元，並經于旭生於85年9 月17
    日、86年6 月12日、86年6 月20日等調查筆錄坦明在案，續
    函詢華銀新莊分行，經回復指稱：「188823」之提款事宜係
    保力達公司出納人員來電通知後，由該行指派外勤人員護送
    現款交予上開人員並取回取款條及存摺。又保力達公司資金
    調度明細表有「昕亞：華銀」金額不等之日報表資料，昕亞
    公司的華銀帳戶顯係納入原告之資金管理中，則于旭生指稱
    匯入華銀新莊分行「0000000000000 」帳戶資金確為原告之
    貨款，應屬可信。惟依筆錄方式（不含利息）逐筆核算匯存
    入該帳戶資金，82年度金額應為38,152,365元，83年度金額
    應為24,712,109元，81及84年度金額均與筆錄所述金額相符
    ，則所收貨款應為90,396,746元，又臺北縣政府稅捐稽徵處
    原核定其貨款不含稅，惟因原告係經核定應使用統一發票者
    ，其營業稅額應含稅，是銷售額應改為86,092,139元，原核
    定之逃漏營業稅遂予變更為4,304,607 元，是依于旭生於86
    年6 月20日調查筆錄，81年度含稅金額為21,796,004元，不
    含稅之漏報銷售金額則為20,758,099元。
(三)、本件係經法務部海調處經人檢舉查得原告79年間指示員工于
    旭生帶薪至外面成立昕亞公司，海調處85年9 月17日、86年
    6 月12日、86年6 月20日、87年2 月24日共約談于旭生4 次
    ，對昕亞公司設立動機、經過及帳務之處理交待甚詳；而蔣
    春蓮於85年11月13日調查筆錄：「民國74年即進入保力達股
    份有限公司服務，任職會計、出納業務部門，83年7 、8 月
    間離開保力達股份有限公司，．．．84年4 月間再回到保力
    達公司任職採購業務。」；劉南棠於85年11月13日調查筆錄
    ：「於68年間進保力達股份有限公司工作迄今。．．．保力
    達公司與利坊公是關係企業，利坊公係負責銷售保力達公司
    生產之產品，且陳林美桂只是掛名為利坊公司的負責人，並
    無實際參與公司任何業務，而真正實際負責人係為保力達公
    司總經理甲○○，由他負責利坊公司的一切業務。．．：昕
    亞公司也是屬於保力達公司之關係企業，主要負責保力達B
    的零售業務…」另華南銀行新莊分行亦函覆略以「0000000
    」帳戶（即于哲生之帳戶）有關提領款事係於保力達公司出
    納人員來電通知後即由該行指派外勤人員護送現款交予上開
    人員並取回取款條及存摺；上述帳戶提領大額款項時除了部
    份於本行辦理提現外，另於本行仁愛路分行以全行通提方式
    辦理提領現款與轉帳事宜。因此有關該帳戶之設置、提領與
    前述于旭生各次供詞相吻合。再原告80年3 月11日及同年7
    月11日管理部會議紀錄，詳載原告管理部之組織架構及與昕
    亞、利坊公司之付款流程，足見原告借用員工于旭生設立人
    頭公司，一切財務由原告掌控，逃漏稅款事證明確。按改制
    前行政法院31年判字第53號判例意旨，本件有關銷貨帳戶設
    置、貨款之存入金額業經海調處詳實調查，並經重要關係人
    于旭生再三證實，該人頭帳戶之印鑑、存摺既由原告所掌控
    、保管與使用，則其各筆存入款是否為銷貨收入，原告知之
    最詳，原告主張非為逃漏之銷貨收入，自應負舉證之責。
(四)、本件原告逃漏銷貨收入81年5 月至同年12月24日21,796,004
    元，82年度38,165,576元、83年度24,712,109元、84年1 月
    至同年6 月27日5,752,911 元，總計90,426,600元，而原告
    營利事業所得稅結算申報81年度進料156,739,565 元，82年
    度進料131,680,315 元，83年度進料95,359,798元，84年度
    進料99,219,069元，總計482,998,747 元，原告質疑其有無
    此原料生產系爭漏報收入之產品，為無理由。又原告訴稱匯
    入于哲生帳戶之時間是在81年度，乃均視為原告81年度之收
    入課稅，是否交易發生於81年度乙節，按當事人主張事實，
    須負舉證責任，是原告既未盡協力義務，提供系爭交易之憑
    證資料，且本件有關銷貨帳戶設置、貨款之存入金額業經海
    調處詳實調查，並經重要關係人于旭生再三證實，則被告依
    前開查得81年度漏報銷貨收入金額，據以核算漏報所得額及
    裁處罰鍰，並無不合。
(五)、原告81年度營利事業所得稅結算申報，漏報營業收入21,796
    ,004元，致漏報所得額9,372,282 元，案經法務部海調處及
    臺北縣政府稅捐稽徵處查獲，通報被告審理，違章事證明確
    業如前述，惟原告81年度漏報系爭營業收入既經追減1,037,
    905 元，原核定漏報所得額9,372,282 元應予變更核定8,92
    5,983 元，被告按所漏稅額2,231,497 元處1 倍罰鍰2,231,
    400 元（計至百元止），原處罰鍰2,343,000 元應予追減11
    1,600 元，變更核定為2,231,400 元，揆諸所得稅法第110
    條第1 項規定並無違誤，應續予維持。按改制前行政法院44
    年度判字第44號及72年度判字第336 號判例意旨，原告於81
    年5 月至84年7 月間銷售貨物，未依規定開立統一發票，漏
    報銷售額合計86,092,139元之事實，業經最高行政法院95年
    度判字第1417號判決確定，本件營業稅核定之階段，既已對
    上述原告爭議內容作過完整之審查，被告基於確定判決之基
    礎事實，補徵原告營利事業所得稅及裁處罰鍰，並無違誤，
    併此陳明。本件經查獲漏報銷貨收入20,758,099元確定，因
    既有匿報所得之事實，自應依所得稅法第110 條規定論處，
    至其匿報所得額之計算，原申報係按書面審核核定，且營業
    費用與漏報銷貨收入並無直接關係，是依財政部69年4 月15
    日台財稅第33041 號函規定，按該業（行業標準代號2802-1
    1 ）同業利潤標準毛利率43% 核算漏報所得額8,925,983 元
    ，核定全年所得額72,120,774元。
    理  由
甲、程序方面：
一、本件行政訴訟起訴後，被告原代表人由凌忠嫄變更為陳文宗
    ，有行政院96年8 月3 日院授人力字第09600256721 號令影
    在卷可憑，茲據繼任者於96年11月15日具狀聲明承受訴訟，
    核無不合，應予准許。
二、按「（第1 項）稅捐之核課期間，依左列規定：一、納稅義
    務人申報繳納之稅捐，已在規定期間內申報，且無故意以詐
    欺或其他不正當方法逃漏稅捐者，其核課期間為五年。…三
    、未於規定期間內申報，或故意以詐欺或其他不正當方法逃
    漏稅捐者，其核課期間為七年。（第2 項）在前項核課期間
    內，經另發現應徵之稅捐者，仍應依法補徵或並予處罰，在
    核課期間內未經發現者，以後不得再補稅處罰。」、「前條
    第一項核課期間之起算，依左列規定：一、依法應由納稅義
    務人申報繳納之稅捐，已在規定期間內申報者，自申報日起
    算。」、「滯納金、利息、滯報金、怠報金、短估金及罰鍰
    等，除本法另有規定者外，準用本法有關稅捐之規定。」稅
    捐稽徵法第21條第1 項第1 款、第3 款、第2 項、第22條第
    1 項第1 款、第49條前段分別定有明文。查本件營利事業所
    得稅係經原告於82年5 月31日申報，有其申報書在卷可按（
    見原處分卷第184 頁），因原告係以設立人頭公司之不正當
    方法逃漏稅捐（詳後述），而有稅捐稽徵法第21條第1 項第
    3 款後段情事，是其核課期間應為7 年，計算其核課期間應
    至89年5 月31日始行屆滿；而被告於89年1 月2 日即為系爭
    稅額之補徵及裁罰（見原處分卷第257 頁復查申請書記載）
    ，顯未逾核課期間，合先敘明。
乙、實體方面：
一、按「營利事業所得之計算，以其本年度收入總額減除各項成
    本費用、損失及稅捐後之純益額為所得額。」、「納稅義務
    人已依本法規定辦理結算申報，但對依本法規定應申報課稅
    之所得額有漏報或短報情事者，處以所漏稅額兩倍以下之罰
    鍰。」行為時所得稅法第24條第1 項、第110 條第1 項分別
    定有明文。又稅捐主管機關財政部為使辦理裁罰機關對違章
    案件之裁罰金額或倍數有一客觀之標準可資參考，頒訂稅務
    違章案件裁罰金額或倍數參考表，分別就稅捐稽徵法、綜合
    所得稅、營利事業所得稅、貨物稅、菸酒稅、營業稅等稅務
    違章案件之不同情節，訂定不同之處罰額度，復就行為人是
    否已補繳稅款、以書面或於談話筆（紀）錄中承認違章事實
    及何時承認；短漏報所得是否屬已填報扣免繳憑單、股利憑
    單及緩課股票轉讓所得申報憑單之所得等分別作為可否減輕
    處罰之事由，核與立法本旨及法律保留原則均屬無違，是裁
    罰時該表有關「營利事業所得稅稅目第110 條第1 項」部分
    ：「…二、漏稅額超過新臺幣五萬元者。處所漏稅額一倍之
    罰鍰：但於裁罰處分核定前，以書面或於談話筆（紀）錄中
    承認違章事實，並願意繳清稅款及罰鍰者，處所漏稅額０˙
    八倍之罰鍰。」自得為所屬稅捐稽徵機關所援用。
二、本件原告係口服用藥製造業，81年度營利事業所得結算申報
    ，原列報全年所得額60,593,732元，經被告核定63,194,791
    元。嗣被告因法務部海調處及臺北縣政府稅捐稽徵處通報，
    被告核定漏報營業收入21,796,004元，按該業（行業標準代
    號：2802-11 ）同業利潤標準毛利率43% 核算漏報所得額9,
    372,282 元，重行核定全年所得額72,567,073元，除補徵稅
    額2,343,071 元，並按所漏稅額2,343,071 元處1 倍之罰鍰
    2,343,000 元（計至百元止）。原告不服，申請復查，經被
    告以95年12月18日北區國稅法一字第0950031125號復查決定
    追減全年所得額446,299 元及罰鍰111,600 元，原告仍不服
    ，提起訴願，復遭駁回等事實，有被告81年度營利事業所得
    稅結算申報更正核定通知書、處分書（編號：00000000）、
    原告結算申報書、如事實概要所述之復查決定書、財政部96
    年4 月18日台財訴字第09600127150 號訴願決定書等件影本
    附卷可稽（見原處分卷第183 、260-261 、348-351 、357-
    362 頁），且為兩造所不爭，洵堪認定。
三、原告循序提起本件行政訴訟，主張：其並無原處分所稱之違
    章事實，原處分僅憑第三人之陳述及與原告無關之銀行帳戶
    ，推定原告於81年度中漏報銷售予昕亞公司之營業收入，卻
    對於漏報之時間、金額，其明細為何，如何累計及有何明確
    證據證明均未列明，顯係以臆測方式認定漏稅事實，自有違
    誤；且原告是生產者，所生產之商品是民生最基層飲料，因
    此不可能由原告自行銷售，須透過代銷商銷售，利坊公司為
    原告之代銷商，由其再轉銷中下盤商，因此，本件昕亞公司
    如有進貨，其直接交易者應為利坊公司，而非原告，原告自
    無漏開發票情事，由本件原處分之相關資料，亦不能證明昕
    亞公司銷售之商品是與原告直接交易；再被告認定華南銀行
    新莊分行0000000 號于哲生名義帳戶之全部存入款，全部是
    原告透過昕亞公司銷貨之收入，亦乏證據。況原告於81年之
    進料係生產結算申報中所列報之銷貨收入之商品，不可能再
    生產本件所稱漏開發票之產品。另本件與補徵營業稅事件非
    同一訴訟標的，並非該案既判力所及。是本件並無證據證明
    原告有直接售貨給昕亞公司及漏開發票之違章事實，原處分
    並未詳為查明，應予撤銷，並重新查明核實認定云云。
四、本院之判斷：
(一)、經查，原告於79年間指示員工于旭生帶薪至外面成立昕亞公
    司，昕亞公司的公司章及收入均由原告掌控之事實，業經于
    旭生迭於海調處85年9 月17日、86年6 月12日、86年6 月20
    日調查時陳稱：「昕亞公司於80年9 月間設立，並由我擔任
    公司負責人，…專門從事保力達B 產品的經銷業務，而我仍
    照領保力達公司的薪水，另外依銷售數量領取不定額的獎金
    …昕亞公司是保力達公司設立給我，並擔任負責人，該昕亞
    公司的公司章等資料，都是保力達公司會計部門在掌握…在
    80年初剛成立之時，保力達公司要求我在提貨一個星期內到
    公司結帳，結帳方式以現金、支票或客票均可，到了82年間
    （詳細時間記不清楚），保力達公司要求我找個人頭到華南
    銀行新莊分行開立1 個帳戶，然後把這個帳戶的存摺、印鑑
    交給當時的會計蔣春蓮小姐，再把貨款以電匯方式匯入這個
    帳戶…（經檢視于哲生名義在華南銀行新莊分行開立的0000
    000 這個帳戶後做答）…以我哥哥于哲生名義開立的000000
    0 這個帳戶，確實是我依照保力達公司的指示辦理，這個帳
    戶的存摺、印鑑都是交給蔣春蓮小姐使用，至於開戶日期81
    年5 月27日，應該以這個為準，因時間相隔太久，我才會記
    為82年間…我哥哥『于哲生』這個帳戶是依保力達公司的指
    示開立，存摺印鑑也交給蔣春蓮，我的貨款部分也是電匯到
    這個帳戶內，至於這個帳戶內的款項如何提領，要問銀行或
    保力達公司才知道。」（見本院卷第175-181 頁）、「我可
    以提供81年至84年6 月間，部分月份的薪水袋證明這段期間
    ，我仍然是保力達公司的員工，至於我哥哥于哲生大概有2
    年的時間，是支領保力達公司的薪水…之後以于哲生名義在
    華南銀行新莊分行開立0000000 這個帳戶後，所有的貨款就
    匯到這個帳戶內……（問：經本處清查『于哲生』在華銀新
    莊分行0000000 帳戶之存提往來明細表資料發現你所匯入前
    揭帳戶中的款項大都以現金提領，復向華銀新莊分行查證證
    實，這個帳戶中的款項係保力達公司人員提取，另從前揭帳
    戶轉帳傳票中查得所轉之款項係流入新莊分行『陳傳黃』的
    29851 帳戶內，問其是否認識『陳傳黃』其人？有無私人金
    錢往來關係？）陳傳黃是保力達公司的創辦人，他在公司掛
    名顧問，以前是他負責公司業務，後來交給他兒子陳洋接手
    。我和他之間沒有私人金錢往來關係。貴單位查出『于哲生
    』這個戶頭內的款項轉入陳傳黃的帳戶內，足以證明我所言
    都是事實。」（見本院卷第184-188 頁）、「（提示華南銀
    行戶名：于哲生，帳號：000000000000；81年5 月27日至84
    年7 月4 日存款往來明細表，問其依這份明細表中資金進出
    紀錄，復核對前揭本處調查所得之匯款條資料，確實每1 筆
    款項均有流入此一帳戶內，這些不同日期所匯入之金額，是
    否都是你代銷保力達B 產品之貨款？渠檢視後答稱）是的，
    確實是銷售保力達B 所得之貨款，且我依公司指示，將每筆
    貨款都匯入此一戶頭內。…（問：再經本處調查右揭『于哲
    生』人頭帳戶中，從81年5 月至同年12月24日匯入款項有21
    ,796,004元，82年度有38,165,576元、83年度有24,712,109
    元、84年1 月至同年6 月27日計5,752,911 元，這些款項是
    否為你受保力達公司指示販售保力達B 產品所得之貨款，這
    些銷貨所得有無開立發票？）經由貴處調查所得的各年度金
    額總數，確實是我以昕亞公司銷售保力達B 產品所得之貨款
    ，每一筆均匯入這個戶頭內，昕亞公司的營業執照等文件資
    料都是保力達公司在掌握，有無以昕亞公司開立發票我並不
    知道，但前面我所經手保力達B 所得款項，在賣給中小盤商
    時都沒有開立發票，而設立昕亞公司也是公司（指保力達公
    司）指示而設，我相信應該沒有開發票，否則不必繞一大圈
    ，由保力達公司直接處理就好了。…我主要銷售對象都是一
    些沒有正式登記的商號……我是在77年4 月1 日進入保力達
    公司工作，到了79年12月底，公司指示我帶薪到外面設立昕
    亞公司，專門負責北部地區保力達B 產品銷售業務，到了84
    年6 月底離職，這期間，我從事販售產品未開立發票、開設
    人頭公司，到銀行開人頭帳戶，這一切種種都是我依公司指
    示而行，貴單位在調查保力達公司涉嫌漏稅案件時，也同時
    對我和我哥哥于哲生進行調查，我知道事態嚴重，所以貴處
    對我所做的調查，我都儘力配合，坦白交待，希望我們兄弟
    只是領人家薪水的小百姓，所做所為並非我們的本意」（見
    本院卷第158-164 頁）等情綦詳，有調查筆錄可稽；核與證
    人劉南棠於海調處調查時所述：「於68年間進保力達股份有
    限公司工作迄今。…保力達公司與利坊公司是關係企業，利
    坊公司係負責銷售保力達公司生產之產品，且陳林美桂只是
    掛名為利坊公司的負責人，並無實際參與公司任何業務，而
    真正實際負責人係為保力達公司總經理甲○○，由他負責利
    坊公司的一切業務。…昕亞公司也是屬於保力達公司之關係
    企業，主要負責保力達B 的零售業務…。．．．」等情相合
    （見本院卷第80-86 頁）；即蔣春蓮於85年11月13日接受調
    查時亦不諱言：「民國74年即進入保力達…83年7 、8 月間
    離開…84年4 月間再回到保力達公司任職採購業務…于旭生
    以前是公司北區之業務員，我是受公司管理部門經理江茂雄
    指示，接任昕亞公司之出納業務。」等語在卷（見本院卷第
    72-79 頁），顯示其於系爭年度係受原告指示處理昕亞公司
    財務無誤；而以于旭生為人頭之昕亞公司售貨貨款存入之上
    述帳戶，均係由原告掌控使用乙節，亦經華南銀行新莊分行
    亦函覆略以：該行「0000000 」帳戶（即上開于哲生之帳戶
    ）有關提領款事係於保力達公司出納員並取回取款條及存摺
    ，提領大額款項時除了部份於該行辦理提現外，另於該行仁
    愛路分行以全行通提方式辦理提領現款與轉帳事宜等情確實
    （見本院卷第214-215 頁），復有「于哲生」名義之華南銀
    行新莊分行「0000000 」帳戶之存款往來明細表及資金流入
    明細表在卷可憑（見本院卷第166-173 、207 -208頁），足
    見于旭生所言非虛，是彼上述證詞要屬可採；則昕亞公司係
    原告借用員工于旭生設立之「人頭公司」，一切財務由原告
    掌控，銷貨收入係由原告取得，洵堪認定。
(二)、次查，原告於系爭81年度經其員工于旭生銷貨取得收入21,7
    96,004元之事實，業據于旭生陳明如前，並有華南銀行新莊
    分行「0000000 」帳戶之存款往來明細表及資金流入明細表
    在卷可憑；又于旭生銷售保力達B 產品於下游盤商，所收支
    票經其存入彰銀新莊分行思源辦事處編號「0000000-0 」帳
    戶內兌現提領後，再匯至于哲生華銀新莊分行「0000000000
    000 」人頭帳戶，銷貨金額業如上述乙節，並經于旭生於海
    調處調查時陳稱：「（問：編號「0000000-0 」支票存款帳
    戶係作何用途？）我把銷貨所得貨款，客戶以支（客）票交
    付時，我就把這些票子存入這個帳戶內兌現。…張謄郎、陳
    素卿2 人是我的下游經銷商，我把保力達Ｂ等產品給他們，
    由他們交付支（客）票給我，再存入0000000-0 這個帳戶提
    示兌領。…我和陳素卿（含她先生）之間沒有私人金錢借貸
    往來，前面這些支票款項都是貨款…（問：你和張謄郎或其
    親屬之間有無私人金錢借貸往來關係？）都沒有。…大部分
    是沒有開發票，偶爾1 、2 次他們要求開發票，我也會想辦
    法找發票給他們…有經銷商是以現金付貨款，若用支（客）
    票，就會存入前指0000000-帳戶內提示兌現。」等情在卷（
    見本院卷第190-194 頁），核與往來盤商張謄郎、吳建成、
    吳建德、簡英平、黃明哲、蔡茂松等人於海調處調查時所述
    ：其等經由該帳戶兌現之支票款項均係貨款，且未開立發票
    ，與于旭生間並無私人借貸關係等情相符，復有調查筆錄附
    卷可稽（見本院卷第214-228 頁）；再觀諸原告公司資金調
    度明細表有「昕亞：華銀」金額不等之日報表資料（見原處
    分卷第319 頁本院92年度訴字第1558號判決），益徵上述華
    南銀行新莊分行「0000000 」帳戶係納入原告之資金管理中
    ，于旭生指稱匯入華銀新莊分行「0000000000000 」帳戶資
    金確為原告之貨款要屬可信；而該帳戶既係由原告掌控，且
    由上述證據足資證明係收受原告銷貨貨款之帳戶，則原告倘
    主張該帳戶存入款非全屬銷貨收入，自應由原告另行舉證以
    實其說，然其就此並未提出任何資料，是其空言質疑，自無
    可採；其另主張依改制前行政法院36年判字第16號、39年判
    字第2 號判例及74年判字第2013號判決意旨，認定違章事實
    ，須有相當之證據證明，本件被告未列明認定漏報之證據，
    係僅憑第3 人之陳述及與原告無關之銀行帳戶推定原告違章
    ，乃係以臆測方式認定漏稅云云，亦係其個人主觀見解，仍
    無可取。
(三)、至於利坊公司北區業務部主任劉南棠及業務經理李權哲於85
    年11月13日之調查筆錄雖曾証稱：有關保力達B 產品之銷售
    業務，均係其與于旭生接洽等語，惟並未陳明昕亞公司所銷
    售保力達B 洽購來源係向利坊公司劉南棠、李權哲等人洽購
    取貨；即便認昕亞公司係向利坊公司進貨，然于某銷貨之收
    入係直接由原告取得，既如前述，是原告就同批貨品銷售部
    分，自仍有銷貨收入，而無礙本院就原告取得系爭營業收入
    之前開認定；遑論利坊公司亦係原告設立之人頭公司，此觀
    原告管理部於80年3 月11日所召開之會議紀錄，其組織架構
    、規範之帳務處理流程均包含利坊及昕亞公司甚明，有該會
    議紀錄附於本院卷可稽，貨品係由利坊公司或原告銷售實無
    二致，是原告主張應就昕亞究係向原告或利坊公司進貨部分
    再為調查，即無必要；蔣金蓮之筆錄有關此一部分之陳述，
    亦無足為有利原告之認定。又不論昕亞公司係向利坊公司或
    原告進貨，昕亞公司於系爭年度有取得原告產品銷售乙節，
    既如前述，則原告於系爭年度有生產昕亞公司銷售之產品，
    洵堪認定；參酌原告逃漏系爭銷貨收入係自81年5 月計算至
    同年12月24日為21,796,004元，而原告營利事業所得稅結算
    申報81年度進料高達156,739,565 元乙節，是原告空言主張
    其申報之上開進料未包括系爭漏報部分，自無系爭產品之生
    產云云，顯係與事實不符，要無可取。再被告認定之收入係
    自81年5 月間起，依商場交易慣例或係貨到付款、或係貨到
    後一定時日付款，通常未逾3 個月，故以此推算，縱依權責
    發生制，仍堪認定上開貨款係發生於81年度，原告對系爭營
    業收入發生於81年度收入有疑，惟未舉出任何證據以推翻本
    院前開認定，自亦無可採，爰俱併此敘明。
(四)、復按「訴訟標的於確定之終局判決中經裁判者，有確定力。
    」、「確定判決除當事人外，對於訴訟繫屬後…，亦有效力
    。」行政訴訟法第213 條、第214 條第1 項分別著有規定。
    又「為訴訟標的之法律關係，於確定之終局判決中已經裁判
    者，就該法律關係有既判力，當事人不得以該確定判決事件
    終結前所提出或得提出而未提出之其他攻擊防禦方法，於新
    訴訟為與該確定判決意旨相反之主張，法院亦不得為反於該
    確定判決意旨之裁判。」亦經改制前行政法院著有72年度判
    字第336 號判例可資參照，此為確定判決之實質確定力是也
    。又確定判決之既判力，固以訴訟標的經表現於主文判斷之
    事項為限，判決理由並無既判力，但法院於判決理由，就訴
    訟標的以外當事人之重要爭點，本於當事人辯論之結果，已
    為判斷時，其對此重要爭點所為之判斷，除有顯然違背法令
    之情形，或當事人提出新訴訟資料，足以推翻原判斷之情形
    外，應解為在同一當事人就該重要爭點所提起之訴訟中，法
    院及當事人就該法院判斷之重要爭點法律關係，皆不得任作
    相反之判斷或主張，始符訴訟法上之誠信原則，最高行政法
    院93年度判字第1100號判決意旨可資參照。本件原告因銷貨
    漏開上述金額之統一發票且漏報同額之銷售額，而經被告為
    補徵營業稅之處分，已經本院以92年度訴字第1558號判決駁
    回原告之訴，並經最高行政法院95年度判字第1417號判決駁
    回其上訴確定在案，為兩造所不爭，並有該等判決附於原處
    分卷可稽，故就上開有關營業稅之補稅處分，其合法性已有
    實質確定力（既判力）。就此已經法院裁判確認合法處分之
    基礎事實，亦即原告有上述金額之銷貨事實，既經該確定之
    終局判決中已經裁判，該判決理由，並對原告之各項爭點已
    為判斷，且無顯然違法之情形，原告所提出之本件證明，復
    不足以推翻最高行政法院上開判決之判斷基礎，依上開說明
    ，原告自不得反於上述確定判決而主張同一基礎事實之認定
    有誤。是原告執本件與補徵營業稅事件非同一訴訟標的，非
    該案既判力所及云云，仍不足為其有利之認定，附此敘明。
(五)、從而，被告憑上述于旭生之證詞及華銀帳戶資料，認定原告
    於81年度有銷貨收入21,796,004元未據其申報，並因營業稅
    部分經臺北縣政府稅捐稽徵處重核復查決定，追減營業稅額
    部分1,037,905 元，而變更此部分營業收入為20,758,099元
    （21,796,004－1,037,905 ＝20,758,099），再按同業利潤
    標準毛利率43% 重行核算漏報所得額8,925,983 元，變更核
    定所得額為72,120,774元（原核定63,194,791＋8,925,983
    ＝72,120,774），補徵所漏稅額2,231,497 元，就其中2,23
    1,496 元部分（8,925,98 3×25% ＝2,231,496 元；元以下
    四捨五入）；及認原告有上揭交易營業收入之事實，當為其
    所明知，其明知有上開收入，竟未於系爭年度營利事所得稅
    結算申報時列報，自有違章之故意，另審酌其違章情節，並
    參考稅務違章案件裁罰金額或倍數參考表規定，按其所漏稅
    額裁處以1 倍之罰鍰計2,231,400 元（計至百元止），揆諸
    首揭規定，均屬適法有據；至就補徵本稅逾2,231,496 元部
    分，則顯計算有誤，而於法不合。
五、綜上所述，被告核定原告漏報營業收入20,758,099元，按同
    業利潤標準毛利率核算漏報所得額8,925,983 元，核定全年
    所得額72,120,774元及所漏稅額2,231,497 元，就補徵稅額
    2,231,496 元及裁處罰鍰2,231,400 元（計至百元止）部分
    ，於法並無不合，訴願決定予以維持，亦無違誤，原告猶執
    前詞，訴請撤銷，為無理由，應予駁回；至就補徵本稅逾2,
    231,496 元部分，原告請求撤銷訴願決定及原處分為有理由
    ，則應予撤銷。
六、本件事證已臻明確，兩造其餘攻擊防禦方法經本院審酌後，
    核與本件判決結果均不生影響，故不再逐項論述，附敘明之
    。
據上論結，原告之訴為一部有理由、一部無理由，爰依行政訴訟
法第104條、民事訴訟法第79條，判決如主文。
中    華    民    國    97    年     1    月    3     日
                    臺北高等行政法院第七庭
                           審 判 長 法  官  李得灶
                                    法  官  黃秋鴻
                                    法  官  林玫君
上為正本係照原本作成。
如不服本判決，應於送達後20日內，向本院提出上訴狀並表明上
訴理由，如於本判決宣示後送達前提起上訴者，應於判決送達後
20日內補提上訴理由書（須按他造人數附繕本）。
中    華    民    國    97    年     1    月    3     日
                                    書記官  黃明和


司法院資訊處製作；財團法人民間司法改革基金會備份。
